【裁判字號】    92,上訴,1503
【裁判日期】    920619
【裁判案由】    誣告
【裁判全文】
臺灣高等法院刑事判決                          九十二年度上訴字第一五０三號
    上  訴  人  臺灣臺北地方法院檢察署檢察官
    被      告  甲○○
    選任辯護人  張  權律師
                李育錚律師
                王嘉斌律師
右上訴人因誣告案件，不服臺灣臺北地方法院九十一年度訴字第五七二號，中華民國
九十二年四月十一日第一審判決（起訴案號：臺灣臺北地方法院檢察署八十八年度偵
字第二六一三八號、八十九年度偵字第一五五一號），提起上訴，本院判決如左：
    主  文
上訴駁回。
    理  由
一、公訴意旨略以：被告甲○○與告訴人乙○○於民國八十八年十月十六日下午三時
    三十分許，在臺北市○○○路○段建國高架橋下之「假日玉市商場」，因買賣壽
    翁石價格商談不攏而發生爭執，被告明知乙○○並無出手毆打伊成傷，竟意圖使
    乙○○受刑事處分，於八十八年十一月十七日，虛構遭乙○○於上揭時地攻擊而
    受有右手掌腫之傷害，具狀向臺灣臺北地方法院檢察署檢察官告訴乙○○傷害，
    使乙○○受有刑事訴追之危險，因認被告涉有刑法第一百六十九條第一項誣告罪
    嫌云云。
二、按犯罪事實應依證據認定之，無證據不得推定其犯罪事實，又不能證明被告犯罪
    者，應諭知無罪之判決，刑事訴訟法第一百五十四條、第三百零一條第一項定有
    明文。次按，認定犯罪事實應憑積極證據，倘積極證據不足以為不利於被告事實
    之認定時，即應為有利被告之認定，更不必有何有利之證據，最高法院著有三十
    年上字第八一六號判例，所謂「積極證據足以為不利於被告事實之認定」者，依
    同院七十六年臺上字第四九八六號判例意旨，係指據為訴訟上證明之全般證據資
    料，在客觀上已達於通常一般之人均不致有所懷疑，而得確信被告確曾犯罪之程
    度；若未達到此一程度，而有合理之懷疑存在，即無從為被告有罪之確信時，自
    應為被告無罪之判決。又按，誣告罪之成立，以意圖他人受刑事處分而故意虛構
    事實向該管公務員申告為其要件，是告訴人所訴被訴人之事實必須完全出於虛構
    方能該當此一犯罪，若有出於誤會或懷疑有此事實而為申告，以致所訴事實不能
    證明係屬實在，然在積極方面無證據證明其確係故意虛構者，仍不能遽依誣告罪
    論處，最高法院四十四年臺上字第八九二號、九十一年度台上字第五六九一號判
    例意旨可資參照。再按，測謊鑑定，係依一般人在說謊時，會產生遲疑、緊張、
    恐懼、不安等心理波動現象，利用測謊儀器將受測者之上開情緒波動反應情形加
    以紀錄，用以判別受測者供述之真實性，倘受測者愈想壓抑其謊言所產生之情緒
    ，則在測謊儀器上愈會產生明顯之情緒波動反應，反之，則無此不實之波動反應
    ，從而測謊鑑定結果，如就否認犯罪有不實之情緒波動反應時，固得供審判上之
    參酌，然若無其他積極證據足資佐證，仍不得採為有罪判決之唯一憑據，最高法
    院九十一年臺上字第三五九號判決意旨亦可參照。
三、公訴意旨認被告涉有刑法第一百六十九條第一項之誣告罪嫌，無非係以告訴人乙
    ○○之指述，且法務部調查局對被告有利於己之供述內容進行測謊，被告有說謊
    反應之鑑定通知書一紙為其論據。訊據被告固不否認有於八十八年十月十六日下
    午三時三十分許，在臺北市○○○路○段建國高架橋下「假日玉市商場」，因買
    賣壽翁石價格商談不攏與告訴人乙○○發生爭執之情，惟堅詞否認有何誣告情事
    ，辯稱：二人發生爭執後，乙○○先拿不知名的小東西丟伊，沒有丟到，乙○○
    就掀翻大家圍坐的折疊矮茶几，該茶几向伊所坐位置飛來，伊用右手阻擋，二人
    進而扭打，伊不否認有毆打乙○○頭部、胸部，但乙○○亦有毆打伊胸部、腹部
    ，衝突結束後，伊發現手掌疼痛，認為係乙○○掀翻茶几、伊出手阻擋之際所受
    傷害，故具狀對乙○○提出傷害告訴等語。經查：
  (一)被告於八十八年十一月十七日檢附國立臺灣大學醫學院附設醫院診斷證明書一紙
    ，具狀向臺灣臺北地方法院檢察署對乙○○提出傷害告訴，謂「八十八年十月十
    六日下午約三時許，如常到臺北市建國玉市看玉石，之後在許東隆攤位的後面泡
    茶聊天，：：剎那間被告乙○○不知何故，突然以硬物丟擲告訴人（按即本件被
    告甲○○），告訴人被此舉所驚嚇，未回神之際，被告繼而掀桌並出手攻擊告訴
    人，告訴人隨即本能地以右手格檔，右手掌亦因此而受有腫脹之傷害」等語，經
    臺灣臺北地方法院檢察署就所訴犯罪事實進行偵查，以乙○○傷害犯罪嫌疑不足
    ，為不起訴處分，經甲○○聲請再議，為臺灣高等法院檢察署發回，由臺灣臺北
    地方法院檢察署續行偵查後，仍以犯罪嫌疑不足，為乙○○不起訴處分，並經臺
    灣高等法院檢察署駁回再議確定等情，有刑事告訴狀、臺灣臺北地方法院檢察署
    八十九年偵字第一二五四號、九十年度偵續字第九十三號不起訴處分書、臺灣高
    等法院檢察署九十年度議字第五一號命令、九十一年度議字第二０四號處分書等
    在卷可稽，此部分事實可堪認定。
  (二)被告係於八十八年十月十六日下午四時三十六分前往國立臺灣大學醫學院附設醫
    院急診，主訴為「剛與別人打架，現右肩胛及右上臂疼痛，無法提高」，經診斷
    為「右手掌腫」，此傷勢係屬鈍傷性質，無明顯外傷，亦無法判斷係為何物所傷
    等情，有國立臺灣大學醫學院附設醫院診斷證明書、國立臺灣大學醫學院附設醫
    院八十九年五月五日（八九）校附醫秘字第九一四一號函在卷（見偵字第一一五
    一號卷第二二七頁）可稽；訊之證人即在場目擊被告與乙○○衝突過程之蘇淑貞
    證稱：「（事後你有無看到被告有受傷？）有，我有看到被告的手有受傷，案發
    前被告的手並無異狀。（你何時看到被告有受傷？）是我已經送走告訴人後，在
    跟被告談話時，我看到被告其中的一隻手有夾傷的傷勢。」等語（見原審卷第一
    六六頁），證人即同時目擊上情之許東隆亦證稱：「當天被告並未告訴我他的手
    受傷，隔天被告告訴我他的手腫起來。」等語（同上卷第一六七頁），另參酌被
    告與乙○○間衝突係發生於八十八年十月十六日下午三時三十分許，被告則係下
    午四時三十六分許前往醫院就診，本件案發地點及就診醫院之距離等情，堪認被
    告確係於上開爭執中受有右手掌腫之傷害；被告辯稱其右手掌之傷害認係告訴人
    乙○○掀桌之際用右手阻擋所致，經查：本件案發時被告與告訴人、許東隆、林
    俊志、朱台生、蘇淑貞等人圍坐矮茶几之相對位置，有告訴人所呈現場位置示意
    照片在卷可稽，並經原審提示被告、在現場目擊之證人林俊志、許東隆、蘇淑貞
    等確認無訛，原審就衝突發生情形訊問證人許東隆，其證稱：「（雙方發生爭吵
    後）此時被告就站起來，告訴人就坐著壓住桌子，二人就開始要搶桌子，我也趕
    緊去搶桌子，避免二人拿桌子打起來，三人搶桌子的最後，桌子就倒在被告跟林
    俊志原來坐的位置那裡，二人則在告訴人所坐位置打架。」等語（見原審卷第一
    六七頁），明確指出被告與告訴人有爭搶茶几，並導致桌子飛向被告原來位置之
    情；證人即現場目擊之朱台生、林龍華則更明確證述告訴人有掀翻茶几，被告用
    手去阻擋，茶几就從旁邊飛出去等情；另證人即同在現場目擊之林俊志亦證稱渠
    等圍坐之折疊式矮茶几有翻倒，茶水潑到伊身上等語綦詳，是被告與告訴人於發
    生爭執後，確有爭搶掀翻茶几之情，可堪認定；又被告與告訴人嗣後在告訴人原
    坐位置互毆並漸向告訴人原坐位置後方移動，被告有用拳頭毆擊告訴人之頭部及
    肩膀，告訴人亦有出拳攻擊被告，二人並互相扭打抱在一起等情，業據證人許東
    隆、蘇淑貞、林俊志於原審到庭證述明確。雖訊之被告，其自承：告訴人雖毆擊
    其胸部、腹部，然經醫師檢驗後此部位並未成傷，告訴人並無出拳攻擊其右手，
    當時提出告訴係針對其右手腫脹之傷害等語（見同上卷第一九六頁），且前開證
    人之證言，僅能認定告訴人與被告間有爭搶茶几之情，因被告嗣又有揮拳攻擊告
    訴人之行為，尚無從遽而認定被告所受右手掌腫之傷害係告訴人掀桌、被告出手
    格擋所造成；然被告與告訴人既有爭搶茶几並致茶几翻倒之事，嗣後告訴人又有
    出拳攻擊被告之情，被告於此衝突中復確受有右手掌腫之傷害，在此景況下，被
    告因此主觀上懷疑其所受之傷害係與告訴人爭搶茶几時，右手出力格擋掀翻之茶
    几而腫脹，並認告訴人涉有傷害罪嫌，即非無由，尚無從謂係妄斷虛構而為，是
    被告供稱：「（為何擋了一下就能造成手部如此嚴重的腫大？）事發突然，我也
    不確定，但我有百分之八十的把握是因為告訴人掀桌我去擋造成的。」等語（見
    同上卷第一九五頁），並非無稽。
  (三)至檢察官委請法務部調查局對於被告及告訴人進行測謊，被告供述：案發時其遭
    告訴人以硬物丟擲、並未掀桌子並持之毆打告訴人、告訴人有與其扭打、告訴人
    有掀桌子等，告訴人則陳述：案發時其未以硬物丟擲被告、遭被告持桌子毆打頭
    部、未毆打被告、未掀桌子等，經以控制問題法、混合問題法鑑定，測試被告呈
    情緒波動反應，研判有說謊，告訴人則無情緒波動反應，研判未說謊，有法務部
    調查局（八九）陸（三）字第八九０八一二四九號鑑定通知書一紙在卷（見偵字
    第一二五四號卷第九十九頁）可稽，並經原審就本件鑑定施測人員之技術經驗、
    受測人是否同意配合、受測人身心及意識狀態等事項，傳訊負責測謊鑑定之鑑定
    人李復國到庭接受訊問（見原審卷第二二頁至第二五頁），復有法務部調查局九
    十一年九月二日調科參字第０九一二三０一二七六０號函附測謊同意書、測謊對
    象身心狀況調查表、膚電反應圖形、問題題組在卷（見原審卷第一二六頁至一三
    七頁）可稽；被告雖辯稱伊有高血壓等心臟方面疾病云云，然前開身心狀況調查
    表中，被告並未表明有何心臟病、高血壓、精神病等疾病，且被告僅提出其兄林
    中生、林中輝之高血壓診斷證明書及其本身於八十五年間中國大陸福建省腫瘤醫
    院主訴頭暈、心悸之門診病歷紀錄單一紙，並無被告本身確有心臟疾病之詳細診
    斷證明可據，自無從認定被告於前開鑑定時，確有心臟疾病而應免除施測之情。
    然觀之對於被告之發問題組，其中「你有拿桌子打他嗎？」「有和乙○○扭打嗎
    ？」之問題，內容均失之廣泛周延，且與本院前開認定係被告與告訴人爭搶茶几
    之事實無關，且題組中與案情相關之問題共有四個，此一鑑定亦未就此四個問題
    中何者研判為說謊，或全部均為說謊為明確之認定，況告訴人乙○○有心臟方面
    疾病，並於施測之初即填載於身心狀況調查表內，經原審訊問鑑定人李復國，復
    陳稱因告訴人有心臟疾病，不適合再做測謊等語，然其猶對告訴人進行施測，並
    做成無說謊反應之判定，是此一測謊鑑定，是否信實可據，即非無疑，更不能僅
    以此測謊鑑定及告訴人之指述，為被告不利之認定；至於被告雖於原審訊問中供
    稱：「（提出本件傷害告訴目的何在？）制衡，因為告訴人掀桌，所以才衍生後
    來發生的事情，且他掀桌造成了我的傷害，所以我要告他。」等語（見原審卷第
    一九九頁），然被告既係主觀上有相當理由懷疑該傷害係告訴人造成，已如前述
    ，即令其提出告訴之動機在於制衡告訴人亦對之提出傷害告訴，猶不足為被告不
    利之認定。至於被告於偵查中雖供稱：「（你的手如何受傷？）我用手去擋翻起
    來的桌子，是用二隻手去擋。」等語（見偵二六一三八號卷第一四五頁反面），
    核與被告於原審訊問中供稱係右手去擋茶几等情不一致，然衡諸常情，即令雙手
    均出手格擋掀翻之茶几，亦會因手部與桌面接觸位置不同而有不同之受力情形，
    本件被告右手有可能於阻擋時受力較重，被告因而嗣後認係右手阻擋，尚非無稽
    ，自不能憑此為被告不利之認定。又告訴人雖提出其與證人許東隆、林俊志電話
    交談之錄音帶及譯文，其中許東隆稱：「打得他（按指被告甲○○）自己手骨折
    ，就知道多嚴重，可知用多大的力氣在打」等語，然細繹此一談話，實僅為許東
    隆個人對於被告傷勢起因之推測，且經本院訊之證人何以於電話中為此一內容之
    談話，其證稱：「隔天被告告訴我他手受傷時，他有告訴我他不知道是搶桌子時
    受傷的，還是打告訴人時受的傷，所以我在勸告訴人與被告和解時，我有說到被
    告的手可能是打他的時候受的傷。」等語（見原審卷第一七一頁），證人許東隆
    為能令告訴人同意與被告和解，故意曲從而為偏向告訴人之陳述，亦與常情無違
    ，是此一錄音帶及譯文中許東隆之陳述內容，亦不得為被告不利認定之依據。
四、綜上所述，被告與告訴人於爭執時確有爭搶茶几並致茶几翻覆之事，嗣後告訴人
    又有出拳攻擊被告，被告於此衝突中復確受有右手掌腫之傷害，被告因此主觀上
    懷疑其所受之傷害係與告訴人爭搶茶几時，右手出力格擋掀翻之茶几而腫脹，並
    認告訴人涉有傷害罪嫌，並非無因，不能認係虛構事實而為告訴，此外，復查無
    其他積極證據足認被告有誣告之故意，不能證明被告犯罪，依前開說明，此部分
    自應為被告無罪之判決。
五、原審本同上之見解，以不能證明被告犯罪，而諭知被告無罪，核無不合，公訴人
    上訴仍執上詞指摘原判決不當，為無理由，應予駁回。
據上論斷，應依刑事訴訟法第三百六十八條，判決如主文。
本案經檢察官陳維練到庭執行職務。
中      華      民      國    九十二    年      六      月     十九     日
                              臺灣高等法院刑事第一庭
                                  審判長法  官  李  相  助
                                        法  官  黃  聰  明
                                        法  官  魏  新  國
右正本證明與原本無異。
如不服本判決，應於收受送達後十日內向本院提出上訴書狀，其未敘述上訴之理由者
並得於提起上訴後十日內向本院補提理由書（均須按他造當事人之人數附繕本）。
                                          書記官  賴  淑  真
中      華      民      國    九十二    年      六      月     二十     日


司法院資訊處製作；財團法人民間司法改革基金會備份。
